臺灣高等法院民事判決
109年度上國字第22號
上  訴  人  高添文     
            高蘇素卿   
共     同
訴訟代理人  高志逸    
被上訴人    桃園市政府交通局

法定代理人  劉慶豐    
訴訟代理人  許富雄律師
上列當事人間請求國家賠償事件，上訴人對於中華民國109年4月
24日臺灣桃園地方法院108年度國字第13號第一審判決提起上訴
，並為訴之減縮，本院於109年10月14日言詞辯論終結，判決如
下：
    主      文
上訴駁回。
第二審訴訟費用由上訴人負擔。
    事實及理由
按於第二審為訴之變更，非經他造同意，不得為之，但減縮應
  受判決事項之聲明者，不在此限，此觀民事訴訟法第446條第1
  項、第255條第1項第3款規定自明。查上訴人起訴請求被上訴
  人給付上訴人高添文新臺幣（下同）216萬2,570元、上訴人高
  蘇素卿262萬3,138元。嗣於本院減縮請求被上訴人給付高添文
  181萬3,570元、高蘇素卿227萬4,139元(見本院卷第95頁)，核
  屬減縮應受判決事項之聲明，應予准許，合先敘明。
上訴人主張：訴外人吳上昆於民國106年4月14日上午8時15分許
  ，駕駛車牌號碼00-0000號自用小貨車（下稱甲車），前往桃
  園市○○區○○街000號世鎰研磨股份有限公司（下稱世鎰公司）
  進行材料加工時，為圖方便貿然將甲車停放在桃園市○○區○○街
  000號前之路肩，適伊女兒高靖怡騎乘車牌號碼000-000號普通
  重型機車（下稱乙車），沿桃園市桃園區龍壽街由西往東方向
  （往文中路）之路肩由後駛至，見狀即將所騎乘之乙車煞車閃
  避，並同時將乙車由路肩處向左騎乘切入該路段之單向車道內
  ，恰與其行駛在同向車道之左後方，由訴外人汪耀宗駕駛車牌
  號碼000-00號營業貨櫃曳引車（下稱丙車）之有護蓋的右前車
  輪發生擦撞，高靖怡及所騎乘之乙車失去平衡致人車倒地，乙
  車向右滑出至路肩，高靖怡因而受有骨盆腔骨折併大量出血、
  低血容性休克，送醫不治死亡。龍壽街230號前之路肩寬度達5
  .1公尺，被上訴人卻未劃設寬度2.1公尺之機慢車優先道以保
  障機車騎士之行車安全，致使機車須與大型車輛並行在寬度不
  足的單一車道。又龍壽街230號前路段向右彎，中央分向限制
  線卻沒有在道路中間，致使高靖怡行駛之車道寬度縮減而發生
  事故，且被上訴人未劃設路面邊線，反任由臨路店家垂直停車
  ，影響行車安全。再者，龍壽街路面有水溝蓋等物，路面並非
  平整，且路樹生長茂密，影響視線，被上訴人就龍壽街之設置
  、管理不當，且與本件事故的發生存有相當因果關係，應負國
  家損害賠償責任。高添文、高蘇素卿為高靖怡之父、母，爰依
  國家賠償法第3條第1條規定，請求被上訴人應分別賠償高蘇素
  卿㈠扶養費156萬4,501元；㈡高靖怡喪葬費25萬6,315元；㈢高靖
  怡醫藥費5萬2,323元；㈣鑑定費用2萬6,000元；㈤精神慰撫金37
  萬5,000元，共227萬4,139元，及高添文㈠扶養費110萬3,932元
  ；㈡高靖怡喪葬費25萬6,315元；㈢高靖怡醫藥費5萬2,323元；㈣
  鑑定費用2萬6,000元；㈤精神慰撫金37萬5,000元，共181萬3,5
  70元等語。
被上訴人則以：龍壽街依法劃設有路面邊線與分向限制線，且
  標線現況清晰，其雙向車道規劃為混合車道，寬度3.7公尺，
  足供汽、機車及慢車共同使用。又龍壽街路肩最窄的寬度雖有
  近2.2公尺，但因旁有設置電線桿與樹木茂盛生長，倘另行增
  加車道，恐對用路人造成視覺上之壓迫而有危險性，如將機車
  手把寬度納入考量，恐會擦撞路旁定置物，加以龍壽街230號
  周邊涉及私有地，倘規劃車道將涉及私權爭議，且龍壽街路肩
  設有諸多人孔蓋，地面非平坦，容易影響行車安全，且機車行
  進中具連續性，為避免短距離密集交織及併入他車道衍生的安
  全性問題，故龍壽街未劃設慢車道，設置並無不當。另龍壽街
  臨路店家垂直停車之違規，屬交通警察機關取締權責，並非伊
  權責範圍，且事發時係因吳上昆順向違規併排停車，高靖怡為
  閃避吳上昆停放於路肩之甲車，始發生本件事故，與龍壽街之
  交通標線設置間並無因果關係。倘認伊應負國家賠償責任，高
  靖怡未注意車前狀況並保持車距，就本件事故之發生，亦與有
  過失，應減輕被上訴人賠償責任。再者，上訴人請求扶養費部
  分，未依照扶養義務人數平均負擔，且未扣除中間利息，算法
  有失允當。而上訴人支付之鑑定費用，係在刑事偵查中所為，
  顯非伊抗辯所致，與伊無涉等語，資為抗辯。
本件經原審判決上訴人敗訴。上訴人不服，提起上訴，並減縮
  上訴聲明為：㈠原判決廢棄。㈡被上訴人應給付高添文181萬3,5
  70元、高蘇素卿227萬4,139元。被上訴人則答辯聲明：上訴駁
  回。　　
上訴人主張吳上昆於106年4月14日上午8時15分許，駕駛甲車前
  往世鎰公司進行材料加工時，為圖方便貿然將甲車停放在龍壽
  街230號前之路肩，適高靖怡騎乘乙車沿龍壽街由西往東方向
  （往文中路）之路肩由後駛至，見狀將所騎乘之乙車煞車閃避
  ，並同時將乙車由龍壽街230號前之路肩向左騎乘切入龍壽街
  車道，恰與其行駛在同向車道之左後方，由汪耀宗所駕駛之丙
  車之有護蓋的右前車輪發生擦撞，高靖怡及所騎乘之乙車失去
  平衡致人車倒地，乙車向右滑出至路肩，高靖怡因而受有骨盆
  腔骨折併大量出血、低血容性休克，送醫不治死亡等情，為被
  上訴人所不爭執，復經本院依職權調取原法院108年度交訴字
  第46號刑事案件卷宗核閱無訛，此部分事實自堪信為真實。
上訴人主張被上訴人就龍壽街設置及管理有欠缺，應負國家賠
  償責任，惟為被上訴人所否認，並以前揭情詞置辯。經查：
  ㈠按公有公共設施因設置或管理有欠缺，致人民生命、身體或
    財產受損害者，國家應負損害賠償責任。國家賠償法第3條
    第1項定有明文。又國家賠償法第3條第1項國家賠償責任之
    發生，須客觀上公有公共設施之設置或管理有欠缺為前提，
    倘國家對於公有公共設施之設置或管理並無欠缺，縱人民受
    有損害，國家自不負賠償責任。所謂公共設施管理欠缺，係
    指公共設施建造後之維持、修繕及保管不完全，不具備通常
    應有之狀態、作用或功能，致缺乏安全性而言，此安全性有
    無欠缺，應依通常情況，考量各項客觀因素認定之，即應綜
    合公共設施之構造、用法、場所之環境及利用狀況等情事，
    客觀、具體、個別決定。另公共設施設置有欠缺，係指公共
    設施建造之初，即存有瑕疵而言，所稱瑕疵指該公共設施欠
    缺通常之安全性，其是否欠缺通常安全性，應從整體性加以
    考慮，不以該公共設施自體無欠缺為已足，與該公共設施相
    關之附屬物是否足以使該公共設施具備通常之安全性，亦在
    判斷之列。又人民依上開規定請求國家賠償時，尚須人民之
    生命、身體或財產所受之損害，與公有公共設施之設置或管
    理之欠缺，具有相當因果關係，始足當之，亦即在公有公共
    設施因設置或管理有欠缺之情況下，依客觀之觀察，通常會
    發生損害者，即為有因果關係，如必不生該等損害或通常亦
    不生該等損害者，則不具有因果關係（最高法院84年度台上
    字第1004號、95年度台上字第923號判決意旨參照）。
  ㈡上訴人主張龍壽街230號前之路肩寬度達5.1公尺，卻未劃設
    寬度2.1公尺之機慢車優先道以保障機車騎士之行車安全，
    致使機車須與大型車輛並行在寬度不足的單一車道，被上訴
    人就龍壽街之道路規劃有欠缺，固提出成大財團法人成大研
    究發展基金會鑑定報告（下稱系爭鑑定報告）為證（見原審
    卷㈠第261至329頁）。系爭鑑定報告雖謂：被上訴人在路肩
    寬度高達5.1公尺的條件下，沒有劃設機慢車優先道，保障
    機車騎士的行車安全，道路車道規劃不當云云（見原審卷㈠
    第326頁）。惟按慢車道係指在有劃分快慢車道之道路，供
    機車、人力行駛車輛、獸力行駛車輛等使用之車道，其寬度
    不得小於2.0公尺；混合車道係指汽車、機車及人力車輛皆
    可使用之車道，其寬度於主要道路及次要道路其寬度不得小
    於3.5公尺；專用機車道係指供機車行駛為主之車道，含機
    車專用道、機車優先道；單一機車道寬不宜小於1.5公尺。
    多機車道之車道總寬不宜小於2.5公尺；非快速道路之其他
    道路宜設置寬度0.25公尺以上路肩，市區道路及附屬工程設
    計規範第二篇第二章第2.2.2點、第2.2.3點、第2.2.4點及
    第2.4點分別定有明文（見原審卷㈡第85至89頁）。經查，龍
    壽街230號前往文中路方向為單一車道，車道寬度為3.7公尺
    ，路肩寬度為5.1公尺，有道路交通事故現場圖可佐【見臺
    灣桃園地方法院檢察署106年度偵字第11317號卷（下稱偵卷
    ）第36頁】，足見龍壽街230號前之車道及路肩寬度之設置
    ，均符合市區道路及附屬工程設計規範之內容。又各路段之
    車道型態及數量，應由道路主管機關考量各該路段之地勢地
    貌、交通流量及附近環境等因素，綜合判斷後妥為規劃，除
    非有裁量權減縮至零而無裁量餘地之情形外，道路主管機關
    就車道之規劃自有裁量權限。龍壽街230號前之車道寬度既
    達3.7公尺，已足供汽、機車於車道上依次行駛，且汽車行
    駛時，駕駛人本應注意兩車並行之間隔，若車道寬度有不足
    兩車並行，駕駛人即不得有並行駕駛之行為，若因並行而導
    致車禍事故，要屬駕駛人違規駕駛，尚不得據此即謂主管機
    關就車道寬度及數量之設置有欠缺。系爭鑑定報告雖依現場
    相片認龍壽街南往北路肩寬度縮小，但判斷寬度至少仍有2.
    5公尺以上，而認此一寬度足以劃設機車優先道云云（見原
    審卷㈠第272頁）；惟依被上訴人所提供之龍壽街現況可知，
    龍壽街路肩寬度最窄約2.2公尺，不達2.5公尺，且路邊緣線
    旁有電線桿及樹木，部分樹木枝葉占據路肩上空，路肩路面
    上有諸多孔蓋，部分路肩為私有地等情，有現場相片及地籍
    資料在卷可參（見原審卷㈡第117至122頁），可徵龍壽街之
    路肩寬度不一，且路邊緣線外有障礙物，路面亦非平整，部
    分土地甚至為私人土地，系爭鑑定報告認龍壽街最小路寬仍
    有2.5公尺云云，容有誤會，則該報告依此前提而認龍壽街
    尚可劃設機車優先道之結論，即乏所據而非可採。況系爭鑑
    定報告亦陳稱：「……其實就本案鑑定人的交通工程、交通管
    理與控制、交通安全的專業，……『會傾向』將5.1公尺寬的路
    肩，區隔出2.1公尺，作為機慢車優先道，剩下的3.0公尺，
    才保留作為路肩。……」（見原審卷㈠第269頁），可見就龍壽
    街是否劃設慢車道或機車專用道乙事，縱在寬度足夠之情況
    下，被上訴人仍得審酌車道長度得否連續以避免短距離密集
    縮減車道，及路面是否平整適於作為車道使用等因素，具有
    相當之裁量餘地，並非一定必須劃設。是尚難認被上訴人於
    龍壽街230號前未劃設慢車道或機車專用道，即屬道路規劃
    有欠缺。上訴人此部分主張，尚屬無據。
  ㈢上訴人另主張龍壽街230號前之向右彎，中央分向限制線卻沒
    有在道路中間，致使高靖怡行駛之車道寬度縮減而發生事故
    ，且被上訴人任由臨路店家在路肩垂直停車，亦影響行車安
    全，被上訴人就龍壽街之設置及管理有欠缺，應負國家賠償
    責任云云。系爭鑑定報告亦認：被上訴人欠缺交通工程與交
    通安全整合的能力，沒有能力透過交通工程設計避免車流混
    雜的紊亂，降低或排除交通事故的道路環境云云（見原審卷
    ㈠第289至290頁）。惟道路路肩位設計上並非常態供汽車或
    機車行使使用，此由道路交通安全規則第99條第1項第1、5
    款規定：「機車行駛之車道，應依標誌或標線之規定行駛；
    無標誌或標線者，依下列規定行駛：『一、在未劃分快慢車
    道之道路，應在最外側二車道行駛；單行道應在最左、右側
    車道行駛。五、除起駛、準備停車或臨時停車外，不得駛出
    路面邊線。』」等語，及道路交通管理處罰條例第7條之2第2
    項第2 款、第3條第8款、第45條第1項第12款規定，按汽車
    駕駛人（機車駕駛人亦同）有違規行駛路肩，當場不能或不
    宜攔截製單舉發者，得逕行舉發，汽車駕駛人（機車駕駛人
    亦同）任意駛出邊線者，處600元以上1,800元以下罰鍰即明
    。經查，本件事故經過係吳上昆將甲車停放在龍壽街230號
    前之路肩，高靖怡騎乘乙車沿龍壽街之路肩由後駛至，見狀
    將所騎乘之乙車煞車閃避，並同時將乙車自路肩向左騎乘切
    入龍壽街230號前車道，恰與其行駛在同向車道之左後方，
    由汪耀宗所駕駛之丙車之有護蓋的右前車輪發生擦撞致人車
    倒地，已如前述，高靖怡沿龍壽街之路肩騎乘乙車，已屬違
    規駕駛，且係為閃避吳上昆停放在路肩上之甲車，始將乙車
    向左騎乘切入車道，足見高靖怡向左切入車道，與龍壽街23
    0號前之車道及路肩寬度有否減縮，並無因果關係，且亦無
    證據可證本件事故發生地之車道及路肩寬度有縮減之情形，
    上訴人主張高靖怡係因車道及路肩寬度縮減而發生本件事故
    云云，要屬無據。又吳上昆停放在路肩上之甲車，係順向停
    車，並非與車行方向垂直停車，有道路交通事故現場圖及交
    通事故現場相片在卷可佐（見偵卷第12至13、36頁），而車
    牌號碼0000-00號自用小客車（下稱丁車）雖與甲車形成兩
    車垂直併排臨路停放之態樣，然按道路交通管理之稽查，違
    規紀錄，由交通勤務警察或依法執行交通稽查任務人員執行
    之，道路交通管理處罰條例第7條第1項定有明文，可知執行
    取締甲車及丁車違規停放並非被上訴人之管理範圍。是以，
    縱認上訴人主張因車道及路肩寬度減縮且路肩有車輛垂直停
    車屬實，均與被上訴人無涉，上訴人據此請求被上訴人負國
    家賠償責任云云，要屬無據。
  ㈣再查，龍壽街路旁電線桿及路樹之養護機關分別為臺灣電力
    股份有限公司及桃園區公所，人行孔蓋養護機關則為各管線
    單位，包含桃市寬頻、中華電信股份有限公司、臺灣自來水
    股份有限公司等，並非被上訴人權責範圍，業據被上訴人陳
    述在卷（見本院卷第48頁），則上訴人以龍壽街路面有水溝
    蓋等物，路面並非平整，且路樹生長茂密，影響視線為由，
    主張被上訴人就龍壽街有所管理缺失云云，實難採憑。
　㈤上訴人雖主張龍壽街曾發生多起車禍，可見龍壽街設置及管
    理有所欠缺，並提出內政部警政署歷史交通資料為證（見本
    院卷第107至129頁）。惟觀諸前開歷史交通資料，僅有本件
    交通事故結果為死亡，其餘均為受傷；事故地點亦僅有本件
    為龍壽街230號前，且無從依前開歷史交通資料知悉實際事
    故之原因為何。是上訴人據此主張被上訴人之設置管理有欠
    缺云云，洵非可採。　
　㈥按汽車停車時，不得併排停車；顯有妨害他車通行之處所，
    禁止停車；停車時應依車輛順行方向緊靠道路右側，但單行
    道應緊靠路邊停車。其右側前後輪胎外側距離緣石或路面邊
    緣不得逾40公分，道路交通安全規則第112條第1項第3款、
    第9款、第2項規定甚明。查，本件車禍之發生，係因吳上昆
    貿然將甲車停放在龍壽街230號前之路肩，適有未充分注意
    車前狀況之高靖怡騎乘乙車由後駛至，見狀閃避時與丙車擦
    撞所致，原法院108年度交訴字第46號刑事判決亦同此認定
    （見原審卷㈡第91至97頁），顯與龍壽街設置及管理是否欠
    缺應無因果關係存在。從而，上訴人依國家賠償法第3條第1
    項規定，請求被上訴人賠償其損害，自屬無理由。
綜上所述，上訴人依國家賠償法第3條第1項規定，請求給付高
  添文181萬3,570元、高蘇素卿227萬4,139元，非屬正當，不應
  准許。從而，原審所為上訴人敗訴之判決，並無不合。上訴意
  旨指摘原判決不當，求予廢棄改判，為無理由，應駁回其上訴
  。　
本件事證已臻明確，兩造其餘之攻擊或防禦方法及所用之證據
  ，經本院斟酌後，認為均不足以影響本判決之結果，爰不逐一
  論列，附此敘明。
據上論結，本件上訴為無理由，判決如主文。
中　　華　　民　　國　　109 　年　　11　　月　　4　   日
                  民事第五庭    
                        審判長法  官  賴劍毅
                              法  官  洪純莉
                              法  官  陳君鳳
正本係照原本作成。
如不服本判決，應於收受送達後20日內向本院提出上訴書狀，其
未表明上訴理由者，應於提出上訴後20日內向本院補提理由書狀
（均須按他造當事人之人數附繕本）上訴時應提出委任律師或具
有律師資格之人之委任狀；委任有律師資格者，另應附具律師資
格證書及釋明委任人與受任人有民事訴訟法第466條之1第1項但
書或第2項（詳附註）所定關係之釋明文書影本。如委任律師提
起上訴者，應一併繳納上訴審裁判費。
中　　華　　民　　國　　109 　年　　11　　月　　5 　　日

    　　　　　　　　　　　　　書記官  郭姝妤
附註：
民事訴訟法第466條之1（第1項、第2項）：
對於第二審判決上訴，上訴人應委任律師為訴訟代理人。但上訴
人或其法定代理人具有律師資格者，不在此限。
上訴人之配偶、三親等內之血親、二親等內之姻親，或上訴人為
法人、中央或地方機關時，其所屬專任人員具有律師資格並經法
院認為適當者，亦得為第三審訴訟代理人。